【裁判字號】    96,易,3167
【裁判日期】    970422
【裁判案由】    偽造文書等
【裁判全文】
臺灣臺北地方法院刑事判決              96年度易字第3167號
公  訴  人  臺灣臺北地方法院檢察署檢察官
被      告  丁○○
            戊○○
上列被告等因違反商標法案件，經檢察官提起公訴（96年度偵字
第21539號），本院判決如下：
    主  文
戊○○共同行使偽造私文書，足以生損害於他人，處有期徒刑捌
月。扣案仿冒如附件所示商標圖樣之香菸伍拾玖箱均沒收。
丁○○無罪。
    事  實
一、戊○○曾有違反菸酒專賣條例、懲治走私條例等前科（未構
    成累犯），且明知如附件所示之「長壽Long Life」 商標圖
    樣之香菸，係臺灣菸酒股份有限公司（下稱臺灣菸酒公司）
    向經濟部智慧財產局申請註冊使用於香菸、菸草等商品之商
    標，現仍在專用期間內，非經臺灣菸酒公司同意，不得使用
    該商標於同一商品，竟與真實姓名年籍不詳，綽號「黑松」
    之成年男子共同基於販賣仿冒商標商品，及行使偽造私文書
    、準私文書之犯意聯絡，先推由綽號「黑松」之成年男子於
    民國96年8 月間某日經不詳管道，販入未經臺灣菸酒公司同
    意，逕在包裝紙箱、包裝盒上使用與附件所示臺灣菸酒公司
    註冊商標圖樣相同之註冊商標，並印有偽造之商品條碼、管
    理編號及「臺灣菸酒股份有限公司」名稱之仿冒香菸59箱，
    再由戊○○於同年月21日在桃園縣龜山鄉○○街某釣魚場內
    ，向不知情之丁○○兜售上開仿冒香菸。嗣因丁○○將戊○
    ○所交付之樣品提供友人試用後未發現異味，誤認該等香菸
    均非仿冒商品，而同意以每箱新臺幣（以下同）16,500元之
    價格，向戊○○及綽號「黑松」之男子交易30箱仿冒香菸。
    惟因警方於偵辦他案之過程中取得情資而發現上情，於96年
    8月22日下午4時30分許，在戊○○、丁○○約定交貨之桃園
    縣龜山鄉○○路、幸美街口佈線，待戊○○與綽號「黑松」
    之成年男子到達現場，並將該30箱仿冒香菸交付丁○○，同
    使行使印刷於包裝紙、包裝盒上之偽造商品條碼、管理編號
    及「臺灣菸酒股份有限公司」名稱的偽造私文書、準私文書
    ，足以生損害於臺灣菸酒公司之商標權及商品管理、銷售之
    正確性後，上前逮捕而查獲（綽號「黑松」之男子於過程中
    逃逸），並分別於戊○○、丁○○之貨車上扣得仿冒香菸共
    計59箱。
二、案經臺灣菸酒公司訴由行政院海岸巡防署巡防總局北部地區
    巡防局報請臺灣板橋地方法院檢察署檢察官簽請臺灣高等法
    院檢察署檢察長令轉臺灣臺北地方法院檢察署檢察官偵查起
    訴。
    理  由
壹、有罪部分：
一、按被告以外之人於審判外之言詞或書面陳述，除法律有規定
    者外，不得作為證據；又按被告以外之人於偵查中向檢察官
    所為之陳述，除顯有不可信之情況者外，得為證據；被告以
    外之人於審判外之陳述，雖不符同法第159條之1至之4 規定
    ，而經當事人於審判程序同意作為證據，法院審酌該言詞陳
    述或書面陳述作成時之情況，認為適當者，亦得為證據。又
    當事人、代理人或辯護人於法院調查證據時，知有第159 條
    第1 項不得為證據之情形，而未於言詞辯論終結前聲明異議
    者，視為有前項之同意，同法第159條之1第2項、第159條之
    1、第159條之5分別定有明文。查卷附臺灣菸酒公司96年8月
    29日台菸酒菸字第0960017925 號函、97年1月18日台菸酒菸
    字第0970000899號函、97年2月26日台菸酒政字第097000351
    5號函（分別見臺灣板橋地方法院96年度偵字第19647號卷，
    下稱板檢卷，第71頁、本院卷第23-24頁、第32頁） ，及證
    人周怡生於檢察官偵訊時之證詞（見板檢卷第76-77頁） ，
    均屬被告以外之人於審判外之陳述，然公訴人、被告2 人於
    本院準備程序及審判程序對上開證據之證據能力均無爭執，
    且迄於言詞辯論終結前亦未聲明異議，而證人周怡生復係於
    檢察官訊問時具結無誤。本院審酌臺灣菸酒公司所為之函覆
    說明及證人周怡生於陳述作成時之情況，並無違法取證或其
    他瑕疵，亦認為以之作為證據應屬適當，故揆諸前開規定，
    爰逕依刑事訴訟法第159條之1第2項、第159條之5規定，認
    前揭證據資料均例外有證據能力，合先敘明。
二、訊據被告戊○○矢口否認有何明知係仿冒商標商品而販賣及
    行使偽造私文書、準私文書之情事，辯稱，伊係仲介綽號「
    黑松」之男子賣菸給被告丁○○，並從中賺取利潤，但不知
    「黑松」所賣之香菸是假的，伊亦係受害者云云。然查：
  (一)如附件所示商標圖樣，係由臺灣菸酒公司向經濟部智慧財產
    局申請核准登記，指定使用於如附件所示商品，現均仍在商
    標專用權期限內，有卷附之經濟部智慧財產局商標檢索資料
    在卷可稽（見臺灣臺北地方法院檢察署96年度偵字第21539
    號卷，下稱乙○卷，第13頁）。又扣案之香菸59箱係被告戊
    ○○與綽號「黑松」之人以貨車載至桃園縣龜山鄉○○路、
    幸美街口，並搬運至被告丁○○之貨車過程中，當場為行政
    院海岸巡防署巡防總局北部地區巡防局臺北機動查緝隊員協
    同臺北縣政府警察局三峽分局警員查獲並予扣押之事實，業
    據證人即查緝隊員丙○○在本院審理時證述翔實（見本院卷
    第35頁），復經本院當庭勘驗蒐證錄影光碟播放之內容無誤
    ，並製有勘驗筆錄1份附卷可參（見本院卷第37頁）。再者
    ，扣案香菸59箱均因外觀印刷與臺灣菸酒公司生產之長壽白
    軟包淡菸有異，且其包裝錫箔紙、捲菸紙條及濾嘴型式亦不
    相符，並非臺灣菸酒公司之產品等情，除有該公司96年8月
    29日台菸酒菸字第0960017925號函在卷可參（見板檢卷第71
    頁）外，鑑定人即臺灣菸酒公司行銷課人員周怡生復於檢察
    官訊問時證述無誤（見板檢卷第76-77 頁）。而被告戊○○
    亦均對上開查獲經過，及扣案香菸59箱均係仿冒商標商品等
    情不爭執（見本院卷第19頁、第37頁反面），故此部分事實
    應均堪確認。
  (二)被告戊○○雖以前詞置辯，並稱，綽號「黑松」之男子於96
    年8 月14日向伊提及，其有一批刷卡的香菸，並請伊幫忙仲
    介下游的廠商幫忙販售，並答應買賣1箱香菸即給伊300元做
    為酬金，伊並不清楚「黑松」的香菸是去哪刷來的，也不清
    楚為何他會買這麼多菸云云（見板檢卷第33頁、乙○卷第5
    頁），然查，被告戊○○於販賣扣案香菸予丁○○而當場遭
    逮捕之際，經查緝隊員詢問：「我們現在看到這些應該都是
    假菸嗎？」時，即點頭說：「應該都是吧！」等語，有本院
    上開勘驗筆錄在卷可參（見本院卷第37頁反面），顯然其辯
    稱伊對於查扣香菸為仿冒商品並不知情云云，並非可採，且
    參以被告戊○○於75年及76年間，先後因違反菸酒專賣條例
    案件，經本院以75年度易字第6053號、76年度易字第1820號
    判決分別判處有期徒刑7月及2月，並由本院以76年度聲字第
    1107號裁定應執行有期徒刑8 確定，此有臺灣高等法院被
    告前案紀錄表1份附卷可參（見本院卷第7頁），被告戊○○
    亦坦承，伊於與「黑松」認識20多年了，當時「黑松」是船
    員，但也在販賣未稅洋菸，20多年前伊也是因為跟該綽號「
    黑松」之人購買約30至40箱的未稅洋菸，被刑事局在伊家中
    查獲判刑等語（見板檢卷第34頁），顯然被告戊○○對於該
    綽號「黑松」之男子有從事非法菸品買賣背景，由其提供菸
    品之來源、品質均有可疑等情，均應知之甚詳，而本件被告
    戊○○與綽號「黑松」之男子所販賣者，乃係外包裝標明為
    臺灣菸酒公司生產之長壽白軟包淡菸，其製造地點應在臺灣
    地區，並無自外國以走私方式進口真品之可能性，是該綽號
    「黑松」之男子取得並提供販賣之香菸，自應屬仿冒商品無
    疑，益證被告戊○○對於其與綽號「黑松」之男子共同販賣
    之香菸，應為仿冒臺灣菸酒公司註冊如附件所示圖樣商標之
    商品，已有認識，其嗣後辯稱不知扣案物品是否為仿冒商標
    商品云云，即屬卸責狡辯之詞。
  (三)又於被告戊○○與綽號「黑松」之男子持有及販賣予被告丁
    ○○之仿冒商標香菸59箱，其外包裝紙箱及包裝紙盒上均印
    有偽造之商品條碼、管理編號及「臺灣菸酒股份有限公司」
    字樣，有扣案香菸外包裝紙箱照片1紙及包裝盒1包附卷可參
    （見板檢卷附件袋及本院卷第44頁），此均為臺灣菸酒公司
    為辨識及管理商品所製。其中該商品條碼及管理編號，雖為
    一組數字、字母或符號，然其經判讀，可據以辨識商品種類
    及生產廠商，依習慣或特約，足以表示其用意之證明，應屬
    刑法第220條第1項規定之準文書；至於所標示之生產廠商名
    稱，其係表示該香菸之生產廠商，其為刑法第210 條所稱私
    文書，自不待言。被告戊○○與綽號「黑松」之男子既明知
    上開扣案香菸均係仿冒商標商品，則其等對於該等仿冒商標
    商品之外包裝紙箱及包裝盒所標示商品條碼、管理編號、生
    產廠商名稱，係屬偽造之準私文書及私文書，易使人誤以為
    仿冒香菸係臺灣菸酒公司所生產，足以生損害於臺灣菸酒公
    司一節，應知之甚稔，仍交付仿冒香菸予買受者以販賣之，
    是其等已對買受者就該私文書及準私文書內容，有所主張，
    而行使該私文書或準私文書。綜上所述，本件犯罪事證明確
    ，被告戊○○之犯行洵堪認定，應予依法論科。
三、核被告戊○○所為，係犯商標法第82條之販賣仿冒商品罪，
    及刑法第216 條、第210條之行使偽造私文書罪、第216條、
    第220 條第1項、第210條之行使偽造準私文書罪。本件檢察
    官起訴書之犯罪事實就被告戊○○行使偽造私文書、準私書
    部份雖未記載，惟該部分與檢察官起訴部分（即違反商標法
    犯行），屬想像競合之裁判上一罪關係（詳後述），自為起
    訴效力所及，本院自得一併審理。被告戊○○與姓名年籍不
    詳，綽號「黑松」之成年男子間，具有犯意聯絡及行為分擔
    ，應論以共同正犯。被告戊○○以一行為，同時觸犯上開罪
    名，為想像競合犯，應依刑法第55條規定，從較重之行使偽
    造私文書罪處斷。爰審酌商標有辨識商品來源功用，權利人
    須經過相當時間並投入大量資金於商品行銷及品質改良，始
    使該商標具有代表一定品質效果，被告戊○○為貪圖利益，
    製造而使用告訴人商標圖樣，對商標權人潛在市場利益造成
    侵害非小，同時其行使偽造準私文書、私文書之行為，亦對
    於臺灣菸酒公司管理、銷售上開產品方面有所損害，兼衡其
    所販賣仿冒菸品數量非少，對消費者身體所造成之潛在危害
    不淺及犯罪後不斷飾詞卸責之犯後態度等一切情狀，量處如
    主文所示之刑。扣案仿冒商標之香菸59箱，均應依商標法第
    83 條諭知沒收。
貳、無罪部分：
一、公訴意旨另以：被告丁○○明知附件所示「長壽Long Life
    」商標圖樣，業經臺灣菸酒公司向經濟部智慧財產局申請註
    冊登記取得商標專用權，現仍於專用期間內，非經上開公司
    授權或同意，不得於同一商品使用相同或類似之商標圖樣，
    且明知真實姓名年籍不詳、綽號「黑松」之成年男子所販售
    香菸，係未得上開商標專用權人同意，而使用上開商標於同
    一指定商品之仿冒品，竟基於意圖營利而販賣仿冒商標商品
    之犯意，於96年8月22日下午4時30分許，在桃園縣龜山鄉○
    ○路、幸美街口處，以每箱16,500元之價格，向綽號「黑松
    」之成年男子及被告戊○○購入仿冒香菸，再以每條香菸37
    0 元之價格轉賣予不特定人牟利，因認被告丁○○涉犯標法
    第82條之販賣仿冒商品罪嫌云云。
二、然按犯罪事實應依證據認定，無證據不得推定其犯罪事實，
    又不能證明被告犯罪者，應諭知無罪之判決，刑事訴訟法第
    154 條、第301條第1項分別定有明文。又認定犯罪事實所憑
    之證據，雖不以直接證據為限，間接證據亦包括在內，然而
    無論直接證據或間接證據，其為訴訟上之證明，須於通常一
    般之人均不致有所懷疑，而得確信其為真實之程度者，始得
    據為有罪之認定，倘其證明尚未達到此一程度，而有合理之
    懷疑存在而無從使事實審法院得有罪之確信時，即應由法院
    為諭知被告無罪之判決，最高法院著有76年台上字第4686號
    判例可資參照。
三、經查，公訴意旨認為被告丁○○涉犯上開罪嫌，無非係以臺
    灣菸酒公司係「長壽Long Life」 商標圖樣商標專用權人，
    而被告丁○○係與被告戊○○於前揭時、地，同遭查獲，並
    扣得標示該公司上開商標圖案之長壽白軟包淡菸59箱，而由
    臺灣菸酒公司回函及證人周怡生之證詞可證扣案香菸係仿冒
    品等事實，認為被告丁○○應係明知上開扣案香菸應均係仿
    冒商品，猶為圖營利而販入。
四、然查：
  (一)鑑定人周怡生雖於檢察官訊問時證稱，扣案香菸在包裝紙盒
    上印製的地址、出廠代號、有效日期及濾嘴上顯示商標之字
    體，與臺灣菸酒公司所生產之同一產品均有些微差異，而扣
    案香菸內之包裝內層錫箔紙、菸草味道與捲菸紙線等特徵，
    均與真品有所不符等語，然旋亦陳稱，伊所提供之鑑定意見
    係供司法機關辦案用，切勿對外公開，因為伊之公司怕公開
    後造成仿冒者更容易仿冒，以後更難取締等語（見板檢卷第
    77頁）。可見上開分辨真品與仿冒品之資訊及細節部分，仍
    屬該公司之營業機密而不對外公開，因此包括被告丁○○之
    一般民眾，對於臺灣菸酒公司之上開產品與仿冒產品，於枝
    節細微之差異，自難有區別之能力。
  (二)再者，本件案發前，被告丁○○曾取1 根長壽菸交由其友人
    甲○○吸用等情，業經證人甲○○於本院審理時證述在卷，
    其並證稱，當天被告丁○○隨手從其胸部口袋拿出來1 包已
    經拆封的白色長壽菸，並取出1 根香菸遞給伊，請伊試試看
    有沒有怪味道，伊本身不抽長壽，而是抽日本菸，抽完之後
    ，伊說沒有怪味或發霉的味道等語（見本院卷第38-39頁）
    ，又被告丁○○自身並未長期抽固定品牌之香菸等情，業據
    其在本院審理時自承在卷（見本院卷第41頁），則被告丁○
    ○是否得由菸草氣味區別被告戊○○交付者為仿冒香菸，亦
    有可疑。
  (三)又查，臺灣菸酒公司出品之長壽白軟包淡菸之批發價為每箱
    18,500元，內含50條，每條10包，每包20支香菸等情，有臺
    灣菸酒公司97年2月26日台菸酒政字第0970003515 號函附卷
    可參（見本院卷第32頁）。而被告丁○○既供稱，伊向被告
    戊○○、「黑松」所購買香菸之價格為每箱16,500元等語（
    見本院卷第18頁反面），其間相差不過2,000 元，則被告丁
    ○○豈有為此一蠅頭小利，而甘冒涉犯刑事責任風險及喪失
    其因長期經營所得到下游檳榔攤業者之信任的必要，況臺灣
    菸酒公司之上開函件亦註記，該種香菸產品於大量購貨時，
    可另議定優惠價格等語，則其間價格差距更屬細微，益難僅
    以被告丁○○購入前揭香菸之價格稍低於臺灣菸酒公司之批
    發價格，即認其主觀上明知所販入者為仿冒商標之香菸。
  (四)綜上所述，被告丁○○不知其所販售之香菸係屬仿冒之私菸
    ，亦無法從所購得之私菸外觀加以辨識，故尚難認其該當商
    標法第82條之「明知」要件，其所為不知情辯解，應屬可採
    。檢察官既無從證明被告丁○○有違反商標法之故意，則其
    是否涉有檢察官所指之犯行，本院即有合理之懷疑存在。此
    外，復查無其他積極證據足資證明被告丁○○有何公訴人所
    指之犯行；本件既不能證明被告丁○○犯罪，核諸前揭說明
    ，自應為被告丁○○無罪之判決。
據上論斷，應依刑事訴訟法第299條第1項、第301條第1項，商標
法第82條、第83條，刑法第11條前段、第216條、第210條、第22
0條第1項、第55條，判決如主文。
本案經檢察官蕭方舟到庭執行職務。
中    華    民    國    97    年    4     月    22    日
                  刑事第十庭  審判長  法  官  林春鈴
                                      法  官  呂煜仁
                                      法  官  林柏泓
如不服本判決，應於判決送達後10日內，向本院提出上訴狀。
以上正本證明與原本無異。
                                      書記官  柯貞如
中    華    民    國    97    年    4     月    22    日
附錄：本案論罪科刑法條全文：
刑法第216條（行使偽造變造或登載不實之文書罪）
行使第210條至第215條之文書者，依偽造、變造文書或登載不實
事項或使登載不實事項之規定處斷。
刑法第210條（偽造變造私文書罪）
偽造、變造私文書，足以生損害於公眾或他人者，處5年以下有
期徒刑。
商標法第82條
明知為前條商品而販賣、意圖販賣而陳列、輸出或輸入者，處一
年以下有期徒刑、拘役或科或併科新臺幣5萬元以下罰金。


司法院資訊處製作；財團法人民間司法改革基金會備份。
